【裁判字號】    99,非抗,115
【裁判日期】    990913
【裁判案由】    選任失蹤人財產管理人
【裁判全文】
臺灣高等法院民事裁定                 99年度非抗字第115號
再  抗告人  翔譽國際建設股份有限公司
            （原名：翔譽建設股份有限公司）
法定代理人  甲○○
代  理  人  游孟輝律師
上列再抗告人因與相對人乙○○間選任失蹤人財產管理人事件，
對於中華民國99年6月24日臺灣板橋地方法院99年度家抗字第8號
裁定，提起再抗告，本院裁定如下：
    主  文
原裁定廢棄，發回臺灣板橋地方法院。
    理  由
一、再抗告人因與失蹤人賴彬及其他共有人共有坐落臺北縣板橋
    市○○段1173地號土地（下稱系爭土地），然賴彬於民國（
    下同）36年7月1日因土地總登記取得土地後，即下落不明，
    致使系爭土地之所有權人狀況不穩定，而無法充分開發利用
    該土地，且查上開土地登記謄本電子化前之手抄本亦查無其
    住址，戶政機關亦無其設籍資料，嗣經再抗告人多方查訪，
    仍無法得知賴彬之行方，則賴彬顯然已失蹤多時。又再抗告
    人既為系爭土地共有人之一，就該土地之使用收益或處分上
    ，與賴彬顯有經濟及法律上之利害關係，而有向法院聲請指
    定失蹤人賴彬之財產管理人之必要，爰以利害關係人身分，
    依非訟事件法第109條第2項規定，向原法院聲請選任賴彬之
    財產管理人，該法院即以98年度財管字第22號裁定選任詹德
    柱律師為賴彬之財產管理人，嗣因相對人乙○○以賴彬之後
    代子孫身分聲明不服，提起抗告，原法院合議庭再以99年度
    家抗字第8號裁定，廢棄98年度財管字第22號裁定關於選任
    詹德柱律師為賴彬之財產管理人部分，另選任財政部國有財
    產局臺灣北區辦事處為賴彬之財產管理人。
二、再抗告意旨略以：依非訟事件法第11條及第41條第1項規定
    ，若不服法院所為之裁定而欲提起抗告，必以其權利因該裁
    定而受侵害為前提，如非因裁定而受權利侵害之人，自欠缺
    提起抗告之當事人適格，最高法院84年臺抗字第438號裁定
    亦同此旨。原裁定既認為相對人主張「賴彬」即為其曾曾祖
    父「賴彬嬰」或「賴嬰」，及「賴阿城」即為「賴彬」之獨
    子，均乏依據，則相對人即非賴彬之第四代直系血親卑親屬
    ，難謂係本件選任財產管理人之利害關係人，依上說明，相
    對人既欠缺抗告人適格，原裁定即應以不合法駁回其抗告等
    語。
三、按除前二項之情形外，對於抗告法院之裁定再為抗告，僅得
    以其適用法規顯有錯誤為理由，99年1月13日修正之非訟事
    件法第45條第3項定有明文。次按因裁定而權利受侵害者，
    得為抗告，非訟事件法第41條第1項定有明文，所謂因裁定
    而權利受侵害之人，係指因裁定而其權利直接受侵害者而言
    ，是得對非訟裁定提起抗告者，以因非訟裁定而權利受侵害
    者為限，其餘之人不得任意聲明不服。（最高法院88年度臺
    抗字第428號、84年度臺抗第438號裁定參照）。
四、經查，原法院既於審酌相對人提出之手抄本戶籍謄本、戶籍
    謄本、土地台帳等件後，認均無法直接證明相對人所為「賴
    彬」即為其曾曾祖父「賴嬰」或「賴彬嬰」，及相對人之父
    「賴仔世」為「賴古」之長子，而「賴古」為「賴阿城」之
    長子，「賴阿城」又為「賴彬」之獨子等主張為真，則相對
    人是否係該法院98年度財管字第22號裁定而權利受侵害之人
    ，並得提起抗告，即非無疑，原裁定未以抗告不合法而予駁
    回，核屬適用法規顯有錯誤。至於相對人於原法院提出之「
    財政部臺灣省北區國稅局遺產稅逾核課期間案件同意移轉證
    明書」2紙（見原法院家抗字卷(一)第132、133頁），欲證明
    係自其父賴仔世、母賴春裡繼承系爭土地，確為因原裁定而
    權利受侵害之人，惟上開證明書乃納稅義務人「自行認定」
    對於已超過核課期間或徵收期間之遺產稅案件，向被繼承人
    死亡時之戶籍所在地稽徵機關辦理申報，再由稅務機關形式
    審查「是否已逾核課期間」而核發，並非實質認定遺產產權
    之歸屬，此由該證明書上已註記「本證明書不作繼承人身分
    及遺產產權證明之用」自明，自不得用以證明系爭土地確為
    相對人所繼承之遺產。從而再抗告論旨指摘原裁定不當，聲
    明廢棄，為有理由，爰由本院將抗告法院所為裁定予以廢棄
    ，發回原抗告法院更為妥適處理。又財產管理人不能勝任或
    管理不適當時，其由法院選任者，法院認為必要時得依職權
    改任之，非訟事件法第111條亦有明文，案經發回後，應併
    予注意。
五、據上論結，本件再抗告為有理由，爰裁定如主文。
中    華    民    國    99    年    9     月    13    日
                  民事第十四庭
                      審判長法  官  林恩山
                            法  官  黃國忠
                            法  官  郭松濤
正本係照原本作成。
不得抗告。
中    華    民    國    99    年    9     月    15    日
                             書記官  方素珍

司法院資訊處製作；財團法人民間司法改革基金會備份。
